【裁判字號】    98,簡上,146
【裁判日期】    990528
【裁判案由】    給付墊款
【裁判全文】
臺灣臺南地方法院民事判決             98年度簡上字第146號
上  訴  人  丁○○
被上訴人    庚○○○○○○(即庚○○○○○○管理委員會)
兼
法定代理人  己○○
被上訴人    丙○○○
兼上一人
訴訟代理人  乙○○
被上訴人    辛○○
            甲○○
            戊○○
上列當事人間請求給付墊款事件，上訴人對於中華民國98年8月
18日本院簡易庭98年度南簡字第765號第一審判決提起上訴，經
本院於99年4月28日言詞辯論終結，判決如下：
    主  文
上訴駁回。
第二審訴訟費用新臺幣肆仟陸佰參拾伍元由上訴人負擔。
    事  實
一、上訴人起訴主張：被上訴人庚○○○○○○管理委員會（下
    稱總祿境廟）及該廟管委會委員即被上訴人乙○○、丙○○○在廟宇慶典收入不足支出時，向上訴人先借取如附表所示
    代墊款作為總祿境廟慶典費用及清償慶典消費債務之用，合
    計新臺幣（下同）283,000元（下稱系爭支出），有被上訴
    人乙○○、丙○○○所簽收之現金支出傳票及借據可證。上
    開代墊款係作為總祿境廟慶典費用及清償債務，而上訴人僅
    為總祿境廟管理委員會第一、二屆之監察委員，未管理總祿
    境廟之財務，未受委任且無義務代墊，爰依無因管理之法律
    關係，訴請被上訴人總祿境廟、乙○○、丙○○○返還代墊
    款之本金及其利息。又總祿境廟之委員即被上訴人乙○○、
    辛○○、甲○○、戊○○、己○○等5人於81年1月中旬向上
    訴人遊說請託，如總祿境廟有建醮慶典收入不足支出之時，
    由上訴人先行代墊，屆時如總祿境廟未向上訴人清償，則被
    上訴人乙○○、辛○○、甲○○、戊○○、己○○等5人將
    無條件代總祿境廟清償上訴人代墊款項。茲上訴人支出代墊
    款283,000元未受清償，自應由被上訴人總祿境廟、乙○○
    、丙○○○連帶清償；或由被上訴人乙○○、辛○○、甲○○、戊○○、己○○等連帶清償本金及利息。原審以系爭代
    墊款乃被上訴人總祿境廟所有，由上訴人保管之現款，上訴
    人既非以自有款項代墊，核與無因管之要件不符為由，駁回
    上訴人之起訴。惟：
（一）上訴人自79年4月16日當選被上訴人總祿境廟第一屆監察
      委員之職至87年6月28日止，從未擔任或兼任總祿境廟財
      務、出納、會計、記帳；且被上訴人己○○於97年4月30
      日臺灣高等法院臺南分院96年度上字第207號確認決議不
      存在事件，自陳無證據證明錢放在上訴人處，而被上訴人
      乙○○亦於同案97年2月25日庭期中證言收入明細不用經
      過上訴人稽核，被上訴人辛○○更於同案97年2月25日庭
      期證稱無法證明金庫的錢是上訴人拿走，足證被上訴人戊○○於原審所稱現金由被上訴人辛○○收取後交上訴人保
      管並非事實。另被上訴人戊○○於同案97年5月7日庭期證
      述上訴人係擔任監察委員，非兼任財務及出納，而訴外人
      即總祿境廟記帳人徐秀琴於同案97年5月7日庭期中已陳述
      上訴人先墊款之事實，益徵上訴人主張代墊款屬實。
（二）被上訴人乙○○、辛○○，自81年1月1日起至87年7月13
      日止，收取被上訴人總祿境廟收入公款，僅記載自81年5
      月10日起至87年7月14日止收入合計6,459,690元，支出
      6,305,666元，餘額154,024元，有被上訴人乙○○私自設
      帳之總祿境廟下土地廟管理委員會收支明細表一份可證；
      而被上訴人乙○○在88年8月12日結帳，將結帳金額交給
      被上訴人辛○○保管，有被上訴人辛○○在88年9月10日
      收取被上訴人乙○○以台灣銀行支票向遠東國際商業銀行
      台南分行開出本票（金額154,024元）可證。被上訴人辛○○、乙○○、己○○在81年4月12日收取公款108,300
      元，81年9月11日收取公款247,550元，在81年9月7日收取
      公款386,500元，82年2月22日收取公款1,000,570元，82
      年9月30日收取公款320,000元，共計2,062,920元，均未
      交給上訴人稽核入帳。又總祿境廟收入公款均由被上訴人
      辛○○、乙○○、己○○等收取保管，前開三人因未交給
      上訴人審核並占為已有，有臺灣臺南地方法院檢察署90
      年度偵字第3333號不起訴書及附表可佐。另84年8月4日以
      前開金庫的錢收入公款等都放在被上訴人乙○○家保管，
      以及在81年1月起至87年7月13日以前平常收取收入信徒樂
      捐款慶典中秋節收入公款，以及開金庫的錢都放在乙○○
      家裡保管，有被上訴人乙○○在開金庫記錄第4頁第一行
      記載乙○○簽收393,000元可證。以上足證總祿境廟收入
      公款的錢都是由上開被上訴人共同管理保管，上訴人未拿
      總祿境廟的錢。
（三）上訴人為被上訴人總祿境廟墊支慶典費用，有被上訴人總
      祿境廟於收支明細表結餘欄中註明「由丁○○先墊付之」
      ，並有被上訴人總祿境廟代理主任委員即被告戊○○審核
      蓋章，復經87年6月28日召開信徒大會追認通過向臺南市
      政府備案。自81年至86年7月23日止，被上訴人總祿境廟
      不足支出共2,546,126元（包括上訴人代墊付款2,283,946
      元），有總祿境廟管委會第一屆管理收支明細表移交清單
      可證，足證原告有先行墊款2,283,946元之事實。
（四）臺灣高等法院臺南分院89年度上易字第150號判決認被上
      訴人總祿境廟有結餘公款595,627元，惟該款項業經被上
      訴人總祿境廟挪用到85年3月21日土地公生日慶典康樂隊
      購買用具費用，共支付金額50餘萬元，有總祿境廟帳目支
      出登記簿(Bl)帳冊一份可證，足認該判決與事實不符；且
      被上訴人辛○○、己○○、乙○○三人只有在79年10月至
      80年1月6日止拿過總祿境廟信徒樂捐款及感謝狀交給上訴
      人稽核，上訴人都有簽發收據給被上訴人等三人收取為憑
      ，上訴人在次日稽核完畢，被上訴人三人即在次日拿回捐
      款保管支用，被上訴人辛○○、己○○等二人拿上訴人簽
      發收據作假證據，偽稱上訴人告有保管公款作偽證，原審
      顯有未察。又系爭支出之現金支出傳票及借據上之「借據
      、借款人、付款人丁○○」等字體」係上訴人應被上訴人
      乙○○要求填寫，被上訴人否認，與事實不符。
（五）被上訴人乙○○、辛○○、己○○、丙○○○等四人，自
      81年5月10日起至87年7月14日止，另收取被告台南市總祿
      境廟之信從樂捐款，及開金庫收入公款，未向上訴人即監
      察委員申報入帳，經上訴人多次催請，被上訴人乙○○、
      藍敔元、己○○、丙○○○等人才在88年8月12日才結帳
      ，共收取收入公款金額6,450,690元，支出金額6,305,666
      元，結餘款金額154,024元，被上訴人乙○○自將結餘款
      金額154,024元，以臺灣銀行台南分行之本票於88年9月10
      日移交被上訴人辛○○收取保管，拒絕原告審核入帳，可
      證被上訴人總祿境廟之收入公款都是由被告乙○○、辛○○、己○○、丙○○○等四人共同保管，非由上訴人保管
      。
（六）原審不察，判斷上訴人之墊付款為被上訴人總祿境廟所有
      ，為上訴人敗訴之判決，其認事用法不無違誤。爰依無因
      管理法律關係，請求先位聲明：（1）原判決廢棄。（2）
      被上訴人庚○○○○○○即庚○○○○○○管理委員會與
      被上訴人乙○○、丙○○○應連帶給付上訴人283,000元
      及自民國95 年9月22日起至清償日止，按年利率百分之5
      計算之利息。（2）第一、二審訴訟費用由被上訴人連帶
      負擔。另依消費借貸保證關係，備位聲明：（1）原判決
      廢棄。（2）被上訴人乙○○、辛○○、甲○○、戊○○
      、己○○應連帶給付上訴人283,000元及自85年9月22日起
      至清償日止，按年利率百分之5計算之利息。（3）第一、
      二審訴訟費用由被告負擔。
二、被上訴人則以：
    被上訴人均未請託上訴人先行墊付被上訴人總祿境廟慶典費
    用及清償債務，且系爭支出憑證現金支出傳票及字據上之
    「借據、借款人、付款人丁○○」等字樣乃上訴人擅自添寫
    ，不足為被上訴人總祿境廟、乙○○、丙○○○向上訴人借
    款支應總祿境廟廟務支出之證明。況被上訴人總祿境廟已有
    公款收入，無需由上訴人墊付；且上訴人保管被上訴人總祿
    境廟公款，無以其自有金錢墊付之理。系爭支出乃被上訴人
    乙○○、丙○○○在支出傳票、字據上簽名，用以請領總祿
    境廟公款作為總祿境廟廟務支出等語為辯。並聲明：駁回上
    訴，上訴訟費用由上訴人負擔。
三、上訴人主張被上訴人總祿境廟收入不足支出慶典費用，先後
    由上訴人以私人現金交付被上訴人乙○○、丙○○○系爭支
    出283,000元（取款日期、取款金額、取款憑據、取款人均
    如附表所示），以墊付被上訴人總祿境廟支付慶典費用及清
    償慶典債務；而上訴人僅為總祿境廟管理委員會第一、二屆
    之監察委員，未管理總祿境廟之財務，未受委任並無義務代
    墊系爭支出，所為之代墊屬無因管理。惟查：
（一）按確定判決之既判力，固以訴訟標的經表現於主文判斷之
      事項為限，判決理由並無既判力。但法院於判決理由中，
      就訴訟標的以外當事人主張之重要爭點，本於當事人辯論
      之結果，已為判斷時，除有顯然違背法令之情形，或當事
      人已提出新訴訟資料，足以推翻原判斷之情形外，應解為
      在同一當事人就該重要爭點所提起之訴訟，法院及當事人
      就該已經法院判斷之重要爭點，皆不得任作相反之判斷或
      主張，始符民事訴訟上之誠信原則，最高法院95年度台上
      字第1754號判決、92年度台上字第315號判決要旨可資參
      照。本件上訴人是否保管被上訴人總祿境廟公款，業經臺
      灣高等法院臺南分院89年度上易字第150號判決：「依上
      訴人（即本件上訴人）提出並主張其於86年7月31日製作
      之臺南巿總祿境管理委員會甲表收支明細表所載，其中至
      84年9月30日止尚有結餘793,703元。再依上訴人提出由其
      製作期間自79年4月16日起至86年7月23日止之臺南巿總祿
      境管理委員會第1屆部分由丁○○委員代管收支明細表移
      交清單所載，其中至84年9月30日止尚有結餘595,627元。
      ‧‧‧被上訴人尚有結餘款，其中由上訴人保管者尚有
      595,627元，則何須另向上訴人私人借款？」、「查證人
      己○○、蘇裕益、戊○○、甲○○、辛○○所述有關總祿
      境廟之收入交由上訴人管理，大額支出再向上訴人領取一
      節，與證人乙○○證述之情節相符，並有上開經上訴人簽
      名之開金箱核算出之數目資料附卷可參。上訴人固主張證
      人或未參與會務、或與其結怨，證言不實，然上開證人均
      具結後始為陳述，且證人己○○曾任副總務委員、證人蘇
      裕益曾任總務委員、證人辛○○曾任副總務委員、證人甲○○為委員，自知悉廟務之金錢收支事項，上訴人空言否
      認上開證人之證言，自難信為真實。至於證人徐秀琴固證
      稱：廟款都是乙○○、辛○○在管理，若廟裡缺錢用，他
      們曾叫我告訴我先生先墊錢云云，但查證人徐秀琴之證述
      與上開證人證述不符，且徐秀琴為上訴人之妻，難認其證
      言為客觀可採。再查依上開上訴人提出由其製作期間自79
      年4月16日起至86年7月23日止之台南巿總祿境管理委員會
      第1屆部分由丁○○委員代管收支明細表移交清單，可知
      上訴人確有保管被上訴人之金錢無訛。」，判斷迄84年9
      月30日止被上訴人總祿境廟尚有結餘款，其中由上訴人保
      管者有595,627元，無另向上訴人私人借款，則上訴人再
      為相反之主張，參照前開判決要旨，自非可採。況上訴人
      確有收受保管被上訴人總祿境廟樂捐公款，有13紙收據在
      卷可按，上訴人雖也不否認受領該樂捐款，惟稱嗣已將之
      交還，然所稱交還，尚乏證據，自不得空言為憑。至上訴
      人以被上訴人己○○於97年4月30日臺灣高等法院臺南分
      院96年度上字第207號確認決議不存在事件中，自陳無證
      據證明錢（指總祿境廟公款）放在上訴人處、被上訴人乙○○於同案97年2月25日庭期中證言收入明細不用經過上
      訴人稽核，被上訴人辛○○更於同案證稱無法證明金庫的
      錢是上訴人拿走等證言為新證據，用以證明其未曾保管總
      祿境廟公款，惟總祿境廟公款收入明細是否經上訴人稽核
      ，與上訴人有無保管總祿境廟公款無必然關係；且上訴人
      保管總祿境廟公款有無實證，業經前開判決論述甚明，非
      證人證言可以臆斷，上訴人所稱之新證據，對於前開判決
      認定之事實，不生影響。
（二）上訴人確有保管總祿境廟公款之實，且迄84年9月30日止
      上訴人尚保有被上訴人總祿境廟結餘款595,627元，被上
      訴人無請求上訴人代墊被上訴人總祿境廟之廟務支出，已
      如前述；甚且上訴人陳明自81年5月10日起迄87年7月14日
      止，總祿境廟公款仍有結餘款金額154,024元，以臺灣銀
      行臺南分行之本票於88年9月10日移交被上訴人辛○○收
      取保管，益徵被上訴人總祿境廟迄88年9月10日之收入足
      敷支出，無需由上訴人代墊甚明。又上訴人主張系爭支出
      為其代墊款之憑證，即如附表所示有被上訴人乙○○、丙○○○簽名之4紙現金支出傳票，及載有「先付乙○○壹
      拾萬元正83.1.13」字據1紙，經本院當庭勘驗結果（參本
      院99年3月31 日勘驗筆錄）：現金支出傳票4紙均為藍色
      原子筆記載，但「借據」、「借款人簽章」、「付款人丁○○」等字樣，顏色較「81年11月28日頂土地送天師預付
      款」、「81年11月28日頂土地送天師牛犁陣」、「82年10
      月6日土地公金身五尊」、「85年9月22日暫付款尊王堂25
      週年遊境（便當）、（炮）」等字樣為深，筆劃亦較粗；
      借據1張，上面「借據」、「借款人簽章」、「付款人丁○○」等字樣，與「先付乙○○壹拾萬元正83113」等字
      樣之筆跡明顯不同；佐以本院另當庭勘驗支出傳票15紙，
      其上均無「借據」、「借款人簽章」、「付款人丁○○」
      等字樣，以及上訴人自陳「借據」、「借款人簽章」、「
      付款人丁○○」字樣乃被上訴人乙○○要求其補載，已足
      稽上開字樣為乃上訴人另行自書添寫無誤，無從證明乃被
      上訴人乙○○、丙○○○與上訴人間之私人之借支；而上
      訴人稱上開字樣係應上訴人乙○○要求補載乙節，業經被
      上訴人乙○○否認，上訴人又未能舉證以實其說，自無足
      取。另參系爭支出均與廟務活動有關，有現金支出傳票摘
      要欄「81年11月28日頂土地送天師預付款」、「81年11月
      28 日頂土地送天師牛犁陣」、「82年10月6日土地公金身
      五尊」、「85年9月22日暫付款尊王堂25週年遊境（便當
      ）」等記載可證，益徵被上訴人乙○○、丙○○○所辯系
      爭支出乃被上訴人二人循廟務支出方式，向上訴人請領之
      公款洵屬有據。遑論上訴人無以證明其交付被上訴人乙○○、丙○○○之系爭支出乃屬其私人自有之款項，所稱系
      爭支出為其私人之代墊款，要無可採。
（三）按未受委任，並無義務，而為他人管理事務者，為無因管
      理。上訴人未能證明系爭支出為其私人之代墊款，自難認
      其有何為被上訴人總祿境廟管理事務之實；況上訴人主張
      受被上訴人即總祿境廟管理委員會委員乙○○、辛○○、
      甲○○、戊○○、己○○等5人於81年1月中旬向上訴人遊
      說請託，於總祿境廟有建醮慶典收入不足支出之時，由上
      訴人先行代墊支出，足認縱若代墊屬實，上訴人之代墊行
      為乃受總祿境廟管理委員之託，自與無因管理未受委任之
      要件不符，從而其主張無因管理請求被上訴人總祿境廟、
      乙○○、丙○○○返還系爭支出，為無理由。
四、至上訴人另主張消費借貸之保證之法律關係，訴請被上訴人
    乙○○、辛○○、甲○○、戊○○、己○○等5人連帶清償
    系爭支出，然上訴人既未能舉證系爭支出為其私人代墊借款
    ，已無從認定有消費借貸存在，則消費借貸保證責任無從附
    麗；遑論被上訴人乙○○等5人否認有系爭支出保證責任存
    在，而上訴人又無以為證，上訴人請求被上訴人乙○○、辛○○等5人履行保證責任之備位主張與聲明，自難認有據。
    原審為上訴人敗訴之判決，核無不合，上訴意旨指摘原判決
    不當，求予廢棄改判，顯無理由，應予駁回。
五、兩造其餘攻擊防禦方法，經本院審酌認於判決結果不生影響
    ，爰不逐一論述，附此敘明。
六、末按訴訟費用，由敗訴之當事人負擔；且法院為終局判決時
    ，應依職權為訴訟費用之裁判，民事訴訟法第78條、第87條
    第1項分別定有明文。本件訴訟費用為4,635元，應由敗訴之
    上訴人負擔，爰併予確定應負擔之訴訟費用額如主文第2項
    所示。
七、據上論結，本件上訴為無理由，依民事訴訟法第436條之1第
    3項、第449條第1項、第78條、第87條第1項，判決如主文。
中    華    民    國    99    年    5     月    28    日
                  民事第二庭  審判長法  官  林念祖
                                    法  官  田玉芬
                                    法  官  魏玉英
以上正本係照原本作成
本判決不得上訴
中    華    民    國    99    年    5     月    28    日
                                    書記官  蔡曉
 附表
┌──┬──────┬──────┬──────┬────┐
│編號│取款日期    │取款金額    │取款憑據    │取款人  │
├──┼──────┼──────┼──────┼────┤
│一  │81年11月28日│30,000元    │現金支出傳票│乙○○  │
├──┼──────┼──────┼──────┼────┤
│二  │81年11月28日│23,000元    │現金支出傳票│乙○○  │
├──┼──────┼──────┼──────┼────┤
│三  │82年10月6日 │100,000元   │現金支出傳票│乙○○  │
├──┼──────┼──────┼──────┼────┤
│四  │83年1月13日 │100,000元   │字據        │乙○○  │
│    │            │            │            │        │
├──┼──────┼──────┼──────┼────┤
│五  │85年9月22日 │30,000元    │現金支出傳票│丙○○○│
└──┴──────┴──────┴──────┴────┘

司法院資訊處製作；財團法人民間司法改革基金會備份。
